行　政　法　院　判　決　　　　　　　　　　　　　八十八年度判字第三八二三號
　　原　　　告　力漢建設開發股份有限公司
　　代　表　人　甲○○
　　被　　　告　財政部臺灣省南區國稅局
右當事人間因營利事業所得稅事件，原告不服行政院中華民國八十七年八月三十一日
台八七訴字第四二七五三號再訴願決定，提起行政訴訟。本院判決如左︰
　　主  文
原告之訴駁回。
　　事  實
緣原告民國八十三年度營利事業所得稅結算申報，關於其他費用申報新台幣（下同）
一八、三八二、四二九元。被告初查，以其中佣金支出一一、六二七、七一五元係銷
售房屋及土地之支出，乃按房地銷售比例剔除地主應分攤之銷售佣金支出七、五五八
、○一五元。原告不服，申經復查結果，未准變更，提起訴願、再訴願亦均遭駁回，
遂提起本訴。茲摘兩造訴辯意旨於次：
原告起訴意旨略謂︰一、再訴願決定理由謂「系爭佣金支出係再訴願人委託仁邦建設
開發股份有限公司及凱楠廣告研展有限公司等銷售其與地主合建之力漢天廈第一期房
屋、土地之支出屬實」，被告及訴願及再訴願決定機關一再蔑事實，誣指原告與代
理銷售業者所訂定之契約係包含土地而一再維持原核定，原告實難以理解，蓋該契約
之訂定人為「甲方：力漢建設開發股份有限公司、乙方：仁邦建設開發股份有限公司
及凱楠廣告研展有限公司」，合約訂定者並無地主（因本案係屬合建分售，地主非為
原告，故有原告與地主訂立『合作出售房地契約』一事），則何能謂該契約包含土地
之銷售，從而推定系爭佣金支出係包含房屋及土地之銷售報酬，實屬謬誤。再觀之該
代理銷售契約之相關條款更可顯見該契約之銷售與土地無關，契約之開宗明義「茲因
甲方業務上需要委託乙方負責代理『房屋』銷售業務」，第八條「乙方負責銷售之『
房屋』，其結構、隔間、裝修等工程．．．」，第九條「甲方保證其所聘用乙方所銷
售之『房屋』產權清楚，按圖施工，如期完工．．．」均載明原告僅將擁有所有權之
「房屋」委託銷售，至於非屬原告財產之「土地」，則不在其列，再衡之整份銷售契
約，均未提及「土地」之相關事項，再訴願決定所指之佣金支出係包含土地者，實屬
烏有。二、代銷契約第三條言明服務費為銷售金額之５、銷售達七成之金三百萬
及超底價金、八十三年度由代銷公司銷售成功者共有戶，該戶之房屋總售價為
一○四三二．六萬元，土地總售價為一九五○二萬元，若該契約含土地之銷售在內，
則至少應給付予代銷公司之未含營業稅佣金為二○九三．六五萬元（｛[ 10432.6萬
＋19502萬]﹡5％＋達成七成之金300萬＋房屋超底價金401.6萬}\1.05），然而
原告僅支付一一六二．七萬元，兩者相差懸殊，之所以相差如此大，乃係本案佣金之
支付實未包含土地之銷售在內。茲依上列公式以不含土地之售價重新計算應付未含營
業稅佣金為一一六四．九八萬元（[10432.6萬﹡5％＋達成七成之金300萬＋房屋超
底價金401.6萬]\1.05 ）與原告支付之佣金1162.7萬元僅相差2.28萬，乃係營業稅
換算差及尾數折讓所致。經上計算可明確知悉原告所支付之佣金全屬房屋銷售所生而
與土地無關，則再訴願決定理由謂「佣金支出係地主與建設公司之『共同費用』」即
非屬實，若非屬實則被告按房地售價比例分攤佣金支出，顯無依據。三、再訴願決定
理由稱「是本件系爭房屋銷售佣金支出應由再訴願人自行負擔，惟系爭土地銷售佣金
支出，則非由再訴願人負擔。從而原處分機關依房屋及土地售價比例，核算系爭土地
銷售佣金支出七、五五八、○一五元，自原申報佣金支出項下剔除，並無不當。」，
如上述二之計算原告並未支付土地銷售佣金，亦即原告並未負擔土地銷售佣金，申報
之佣金支出全屬房屋銷售所生，再訴願決定所指顯係錯誤。四、再訴願決定理由又稱
「又再訴願人受託於地主．．．，而與代理銷售業者協議按其銷售房屋及土地之金額
計算其佣金，有再訴願人與．．．仲介房屋專業者訂定代理房屋銷售契約書第三條可
按」，實又是一臆測之詞，蓋該代銷契約第三條言明「甲方委託乙方期間不支付薪水
，全憑乙方之售屋業績付予服務費，其服務費之計算及給付經雙方協議定：１服務費
以銷售金額５計算．．．」，該條款並未指出銷售金額如再訴願決定理由所稱之按
『房屋』及『土地』金額計算其佣金，至於其未言明之原因乃係本案房屋之興建核屬
合建分售，亦即地主自行出售其所有之土地，而原告則出售所建之房屋，原告為獲取
較佳之售價及委託專業者出售，因此該代銷契約之訂定僅有原告具名，而無地主之名
義，亦即委託銷售之標的僅為依法屬原告所有之房屋，而非屬原告所有之土地自然不
包括於合約範圍內，該契約開宗明義即指出合約標的，因此合約第三條對於『銷售金
額』未再贅言。遍觀全份合約文義係如此，再以實際給付金額之計算亦是如此（詳上
述二），其並無不一致之處。五、再訴願決定理由末再稱「關於預售屋之銷售價款，
其內容均包括房屋及土地之價款，有房屋、土地買賣合約書可稽」，實再訴願委員會
諸公未能明察所生之錯誤，蓋土地買賣合約書中之賣方並非為「力漢建設開發股份有
限公司」而係地主私人，且法律登記上之土地所有權人亦非「力漢建設開發股份有限
公司」，原告八十三年營所稅申報僅列報房屋收入而無土地收入，被告並未處以原告
漏報收入即可見一般，倘土地買賣合約書中之賣方為原告且如上述二之土地總售價達
一九五○二萬，原告帳上未列報該收入，被告經調閱原告之帳冊查核而未發現此重大
之漏報豈非怪哉！六、答辯狀理由四謂「另從原告等與客戶訂立之房屋、土地預定買
賣合約書，未分別訂立個別契約以觀，再再顯示涵蓋房屋、土地之銷售事宜，乃不容
置疑，是原告之辯稱應不足採，繼而被告依房屋及土地售價比例，核算系爭土地銷售
佣金七、五五八、○一五元，自原申報佣金支出項下減除，並無不當。」此顯與事實
不相符合，蓋原告協同地主與購屋者所訂立之買賣契約書已明定出賣人有二，其一為
屬建物部分之出賣人為原告，其二為屬土地之出賣人為甲○○個人，非為原告，書之
甚明，且買賣價款亦已分立土地價款及建物價款（契約書第二條），因此原告僅銷售
建物而未銷售土地應屬明確，亦即被告所指謫原告銷售範圍涵蓋土地，顯非事實。七
、答辯理由四末段「至所稱原告八十三年度營利事業所得稅未列報土地收入款項而處
分乙節，茲據卷附資料，土地所有權人即係地主甲○○個人名義，在未實際查得土地
係原告所有之前，依法自不得併計原告之營利事業所得稅核課」被告既尚未實際查得
土地所有權人為何人，即認定原告之銷售涵蓋土地，不僅不符合租稅法律主義，且竟
以臆測推定土地係屬原告所有，從而認定土地之銷售係屬原告所有，顯屬濫權。不動
產以登記為要件，乃眾所週知者，系爭土地係「台南縣歸仁鄉○○○段三九三號」，
於地政事務所登記於何人名下，非常容易查得，被告廢棄查證而改以臆測課稅，原告
實難以理解。八、綜上，原告八十三年度以支付之佣金一千餘萬元，均屬銷售房屋所
產生，與土地價格並無相關，且佣金之支付與公司業務相關，顯而易見，謹請撤銷原
核定，以解商困。
被告答辯意旨略謂︰一、按「經營本業及附屬業務以外之損失．．．不得列為費用或
損失。」「經營本業或附屬業務以外之費用及損失，不得列為費用或損失。」分別為
所得稅法第三十八條及營利事業所得稅查核準則第六十二條所明定。二、原告本期申
報其他費用－銷售費用一六、六八八、○二二元，被告原核定以其中帳列佣金支出一
一、六二七、七一五元係銷售房屋及土地之支出，乃參照查核準則第七十八條第一項
第十一款營建業合建分售（或分成）之廣告費，應由地主與建主按其售價比例分攤之
規定，按房地售價比例核算，剔除屬於地主應負擔部分之銷售佣金支出七、五五八、
○一五元；復查時經就原告提示其與地主訂立之合作出售房地契約書、與廣告開發公
司訂立之委託銷售契約書及與客戶訂立之房屋土地預定買賣契約書，並與相關帳簿、
文據勾稽查核結果，益顯系爭銷售佣金支出，係原告與地主合建分售土地及房屋後，
地主甲○○（係原告之負責人）之土地仍交由原告併同房屋，委託仁邦建設開發股份
有限公司及凱楠廣告研展有限公司等銷售，而銷售房屋、土地之佣金支出卻全部由原
告負擔屬實，則被告原核定按房地銷售比例核算出屬地主應負擔部分，為其與業務無
關之費用，予以剔除，與首揭稅法及查核準則規定，並無不合。三、第查原告與地主
甲○○於八十一年三月二十三日簽訂合作出售房地契約書，其中第四條約定：「本房
地銷售規劃事宜委由甲方（按係原告）負責，．．．」又於第九條約定：「土地移轉
給客戶之增值稅由乙方負責與甲方無，甲方建屋之營業捐及所得稅、佣金自行負責
與乙方無。」另從原告等與客戶訂立之房屋、土地預定買賣合約書，未分別訂定個
別契約以觀，再再顯示涵蓋房屋、土地之銷售事宜，乃不容置疑，是原告之辯稱應不
足採，從而被告依房屋及土地售價比例，核算系爭土地銷售佣金支出七、五五八、○
一五元，自原申報佣金支出項下減除，並無不當。至所稱原告八十三年度營利事業所
得稅未列報土地收入款項而未被處分乙節，茲據卷附資料，土地所有權人既係地主甲
○○（即原告之負責人）個人名義，在未實際查得土地係原告所有之前，依法自不得
併計原告之營利事業所得稅核課，本件訴訟顯為無理由，謹請予以駁回，以維稅政。
　　理  由
按經營本業及附屬業務以外之損失，不得列為費用或損失，為行為時所得稅法第三十
八條及營利事業所得稅查核準則（以下簡稱查核準則）第六十二條所明定。本件原告
八十三年度營利事業所得稅結算申報，關於其他費用申報一八、三八二、四二九元。
被告初查，以其中佣金支出一一、六二七、七一五元係銷售房屋及土地之支出，乃按
房地銷售比例剔除地主應分攤之銷售佣金支出七、五五八、○一五元。原告不服，以
原核定比照廣告費分攤原則，逕行剔除其部分佣金支出，有違租稅法律主義。蓋佣金
係對仲介者支出之費用，而廣告費係對宣傳製作所支出之費用，二者性質不同。若以
佣金支出係因銷售房地所發生，而比照廣告費用分攤原則剔除地主應分攤之部分，則
水電費、文具用品及郵電費部分亦係銷售房地所發生，原核定未比照剔除，亦有違租
稅公平原則，並有違財政部六十六年一月二十九日台財稅字第三○六八五號函釋：銷
售費用得列為出售年度費用之意旨云云，申經復查結果，以據原告提示之合作出售房
地契約書、委託銷售契約書及房屋、土地預定買賣合約書暨相關帳證憑據查核結果，
系爭佣金支出係原告委託仁邦建設開發股份有限公司（下稱仁邦建設公司）及凱楠廣
告研展有限公司（下稱凱楠廣告公司）銷售其與地主甲○○（原告之代表人）合建之
力漢天廈第一期房屋、土地之支出屬實，是原核定就系爭佣金按房、地售價比例核算
，剔除與營業無關而屬地主應分攤之費用，並無不合。又佣金支出係地主與建設公司
之共同費用，原核定按房地售價比例分攤，剔除非原告負擔之部分，並無違反租稅法
律主義，而水電費、文具用品及郵電費，苟有應由地主分攤之部分，而原核定未予剔
除，其雖有疏漏，惟基於行政救濟不得為更不利於行政救濟人之決定，原核定仍應予
維持。原告配合房、地出售收入將系爭佣金支出列報為出售年度之費用，原核定並未
否准認列，僅剔除非屬原告之費用，亦無違財政部台財稅字第三○六八五號函釋，
乃未准變更。原告循序提起行政訴訟，主張其與仁邦建設公司及凱楠廣告公司所訂代
理銷售契約，並未包含土地之銷售事項，地主應分攤之佣金與其業務無關，一再訴願
決定推定系爭佣金支出包含房屋及土地之銷售報酬，實屬繆誤云云。卷查原告興建本
件房屋出售，其土地為原告代表人甲○○個人所有，依原告與甲○○簽訂之「合作出
售房地契約書」前言訂明：「合作出售房地」，其第四條：「本房屋銷售規劃事宜委
由甲方（即原告）負責」、第九條：「．．．甲方建屋之營業稅捐及所得稅、廣告費
、佣金自行負責與乙方（即甲○○）無。雙方既係合作興建房屋出售房、地則此之
所謂佣金、費用，自包括銷售房、地所支出者而言。再觀諸原告與房屋買受人所訂「
預定土地、建物買賣契約書」亦分別載明房、地之價款，從而原告委由仁邦建設公司
為凱楠廣告公司代理銷售房屋，所出付之報酬佣金，包括房屋及土地之支出，甚為明
顯。且本件房、地既係由上述仁邦、凱楠公司代理銷售，則關於代銷土地部分，按諸
交易常情，即無不收取報酬之理，而原告迄未提出地主甲○○另與該二家公司簽訂委
售契約或支出佣金之證明，空言地主應分攤之佣金與其無，其所支出佣金不包含出
售土地部分云云。即不足取。被告按銷售房、地比例剔除土地應分攤之銷售佣金支出
，一再訴願決定遞予維持，揆諸首揭規定，核無違誤。原告起訴意旨難謂有理，應予
駁回。
據上論結，本件原告之訴為無理由，爰依行政訴訟法第二十六條後段，判決如主文。
中    華    民    國     八十八      年      十      月     二十九      日
                    行 政 法 院 第 五 庭
                                審 判 長 評  事      廖  政  雄
                                         評  事      趙  永  康
                                         評  事      沈  水  元
                                         評  事      林  清  祥
                                         評  事      姜  仁  脩
右  正  本  證  明  與  原  本  無  異
                                         法院書記官  郭  育  玎
中    華    民    國     八十八      年     十一     月       一        日
